最高法院刑事判決　　　　　　九十四年度台上字第六三九五號
　　上　訴　人　甲○○
　　　　　　　　　　　　1弄6.
　　　　　　　　　　　　原居同.
　　　　　　　　　　　　現籍設台北市市30號3樓
　　　　　　　　　　　　（台北市北投區戶政事務所）
　　選任辯護人　姜明遠律師
上列上訴人因殺人未遂等罪案件，不服台灣高等法院中華民國九
十二年一月十四日第二審判決（九十一年度上訴字第二○四一號
，起訴案號：台灣板橋地方法院檢察署九十年度偵字第四四七三
號），提起上訴，本院判決如下：
    主  文
原判決關於甲○○部分撤銷，發回台灣高等法院。
    理  由
本件判決認定上訴人甲○○於民國九十年二月二十四日下午十八
時許，與友人劉成授、宋建坤、李書春、黃竹君、王志偉等人前
往台北縣永和市○○路○段一二○號地下室「蝴蝶谷ＫＴＶ」飲
酒作樂。嗣上訴人因小姐轉檯問題與該店服務人員發生口角，乃
翻桌並偕同友人結帳離去。詎上訴人出店後，竟自不詳姓名之人
處取得已填裝子彈之不詳型式槍枝一把，於翌（二十五）日凌晨
零時三十分許再度進入上開店內，明知其所持已裝填子彈之槍枝
在室內近距離朝人射擊，極易發生使人死亡之結果，且此一死亡
結果亦不違反其本意，竟基於容認該死亡結果發生之不確定故意
，持上述槍枝對該店櫃台人員簡素霞（下稱簡女）射擊三發，惟
均因卡彈未擊發而不遂等情。因而撤銷第一審諭知上訴人無罪之
判決，改判論處上訴人殺人未遂罪刑，固非無見。
惟查：(一)、按行為人對於構成犯罪之事實，明知並有意使其發生
者，為故意。而行為人對於構成犯罪之事實，預見其發生而其發
生並不違背其本意者，以故意論。前者為確定故意（或稱直接故
意、積極故意），後者為不確定故意（或稱間接故意、消極故意
）。以上二者雖均屬於故意之範疇，但行為人犯罪之主觀意欲程
度仍略有差異，對於量刑不無影響。故有罪判決書對於被告犯罪
究係基於確定故意，抑或不確定故意而為，仍應詳加區分，不宜
混淆。原判決認定上訴人明知其所持已裝填子彈之槍枝在室內近
距離朝人射擊，極易發生使人死亡之結果，仍持該槍枝對簡女射
擊三發，惟均因卡彈未擊發而不遂等情。其理由亦說明：上訴人
當時與簡女相距僅二步之遙，自足使其對於持已裝填子彈之槍枝
在室內近距離朝人開槍，易生使人死亡之結果有所認識，惟其竟
仍三次扣動板機著手向人（指簡女）射擊云云（見原判決第七頁
第七行至第十行）。倘若無訛，則上訴人既明知持上述已裝填子
彈之槍枝朝人射擊，極易發生死亡之結果，竟仍持槍朝向與其僅
相距二步之簡女扣動板機射擊三次（發），則其當時究竟基於何
種型態之故意而為？即饒有探究之餘地。究竟上訴人開槍之目的
何在？其當時有無描準簡女之身體開槍？抑或僅隨意朝簡女當時
所處之櫃台方向射擊？若其蓄意描準簡女之身體開槍，則能否謂
其並無殺人之直接故意，而僅對簡女發生死亡之結果不違背其本
意而已？此項疑點與上訴人主觀上究係基於何種故意型態而著手
實施殺人行為攸關，猶有進一步根究明白之必要。原審對此未詳
予調查釐清，亦未於理由內加予剖析闡述明白，遽認上訴人係基
於不確定之故意而著手實施殺人之行為，自有調查未盡及理由不
備之違誤。(二)、按行為人雖已著手實施犯罪之行為，但其行為在
客觀上不能發生犯罪之結果，又無危險者，應屬不能犯，而非一
般未遂（障礙未遂）犯。本件起訴意旨指上訴人持已裝填子彈之
改造手槍對簡女射擊三發，惟未擊發等情，認上訴人除涉犯刑法
第二百七十一條第二項、第一項之殺人未遂罪外，併犯槍砲彈藥
刀械管制條例第七條第四項、第十二條第四項之未經許可持有手
槍及子彈等罪嫌。原判決認定上訴人明知其所持已裝填子彈之槍
枝在室內近距離朝人射擊，極易發生使人死亡之結果，而仍持該
槍枝對簡女開槍射擊三發，但均因卡彈未能擊發，而論以殺人未
遂罪（障礙未遂）。並以扣案之手槍（按上述手槍並非警方於案
發現場所查扣，而係匿名人士於案發後向警方提供）雖具有殺傷
力，但警方在案發現場所查扣之彈殼二個，其彈殼直徑均大於槍
管彈倉內徑，無法裝填於上述手槍使用，因認該扣案之手槍並非
上訴人持以射擊簡女之槍枝。而上訴人持以射擊簡女之槍枝未經
尋獲，無法知悉是否具有殺傷力。另扣案之彈殼二個經鑑定結果
，認係玩具槍用之金屬彈殼，因欠缺火藥及金屬彈頭，不具子彈
之完整性，無法擊發彈頭，而不具殺傷力，因認不能證明上訴人
有未經許可持有手槍及子彈之犯行，而就此部分不另為無罪之諭
知。然卷查上訴人於警詢時供稱：伊在「蝴蝶谷ＫＴＶ」店門口
開槍，有擊發一顆子彈等語。嗣又稱伊向天花板開二槍，有一槍
擊發，其後在永和路一段與福和路口持槍朝地面開一槍，亦有擊
發等語（見警卷第二頁反面、第六頁反面）。若謂該子彈均無法
擊發彈頭，亦無法裝填於該槍機，何以上訴人仍可擊發另三發子
彈？且原判決事實欄記載上訴人「明知其所持已裝填子彈之槍枝
在室內近距離朝人射擊，極易發生使人死亡之結果」云云（見原
判決第二頁倒數第五行至倒數第四行），似認定上述槍枝及子彈
均具有殺傷力。卻於理由內說明不能證明上訴人持以射擊簡女之
槍枝及子彈具有殺傷力云云，而就此部分不另為無罪之諭知，亦
有事實與理由矛盾之違誤。又上訴人持以射擊簡女之手槍或子彈
，若均不具有殺傷力，則在客觀上能否發生殺人之犯罪結果？亦
有探究之餘地。究竟上訴人於案發當時共開槍射擊（即扣板機）
幾次？其中有無成功擊發子彈之情形？又其持以射擊簡女之手槍
以及其內所裝填之子彈若均無殺傷力，則上訴人如何能「明知」
持上開槍枝及子彈於近距離朝人射擊極易發生死亡之結果？其是
否有「誤認」該槍枝及子彈均具有殺傷力之情形？再其持上述不
具殺傷力之槍枝及子彈對簡女開槍射擊，在客觀上能否發生殺人
犯罪之結果？有無危險？此與上訴人所為是否構成槍砲彈藥刀械
管制條例第七條第四項、第十二條第四項之未經許可持有手槍及
子彈罪？以及其持槍射擊簡女之所為，究應成立殺人罪之不能犯
，抑該罪之一般未遂犯攸關，猶有詳加根究調查明白之必要。原
審對此未加以探究釐清明白，遽論以殺人未遂（障礙未遂）罪，
並認不能證明上訴人持以殺害簡女之手槍及子彈具有殺傷力，而
就此部分不另為無罪之諭知，尚嫌調查未盡。(三)、按除有特別規
定外，已受請求之事項未予判決，或未受請求之事項予以判決者
，其判決為當然違背法令。查本件檢察官起訴書犯罪事實欄記載
：上訴人以殺人之意思，持槍對簡女射擊三發，惟未擊發而殺人
未遂，後再向店內天花板射擊二槍，僅有一發擊出，而其開完槍
離去時，因店方人員隨後追出，上訴人見狀再持槍向地面射擊一
發示警等情。原判決僅就上訴人持槍對簡女射擊三發部分予以論
罪科刑，對於起訴意旨所指上訴人嗣後再向店內天花板射擊二槍
（僅有一發擊出），而其離去時，因店方人員隨後追出，上訴人
再持槍向地面射擊一發「示警」之行為是否亦成立犯罪，則未一
併加以審究或說明，亦有已受請求之事項而未予判決之違誤。另
按違禁物不問屬於犯人與否，沒收之。又違禁物得單獨宣告沒收
，刑法第三十八條第一項第一款及第四十條但書分別定有明文。
本件扣案之手槍一支，依原判決認定，雖非上訴人持以犯本件殺
人未遂罪所用之手槍，但經鑑定結果既具有殺傷力，即屬違禁物
，是否應依上述規定沒收之。原判決未將扣案之手槍宣告沒收，
但並未說明其何以毋庸沒收之理由，亦嫌理由欠備。以上或為上
訴意旨所指摘，或為本院得依職權調查之事項，應認原判決關於
甲○○部分有撤銷發回之原因。
據上論結，應依刑事訴訟法第三百九十七條、第四百零一條，判
決如主文。
中　　華　　民　　國　九十四　年   十一 　月　 十七 　日
                      最高法院刑事第五庭
                          審判長法官  吳　雄　銘
                                法官  池　啟　明
                                法官  郭　毓　洲
                                法官  韓　金　秀
                                法官  蕭　仰　歸
      本件正本證明與原本無異
                                      書  記  官
中　　華　　民　　國　九十四　年　 十一 　月　二十一　日
                                                      Ｅ
